臺灣基隆地方法院交通事件裁定　　　　 94年度交聲字第172號
原處分機關　交通部公路總局臺北區監理所基隆監理站
異　議　人
即受處分人　甲○○
上列受處分人因違反道路交通管理處罰條例案件，對於交通部公
路總局臺北區監理所基隆監理站於中華民國94年8 月17日所為之
裁決（原處分案號：基監字第裁42-RA0000000號），聲明異議，
本院裁定如下：
    主  文
異議駁回。
    理  由
一、原處分意旨略以：異議人即受處分人甲○○於民國90年4 月
    27日夜間11時27分許，駕駛4159-KL 號自用小客車，沿基隆
    市○○路○段行駛，途經安樂、崇德路口時，竟紅燈越線（
    停止線）臨時停車，不遵守道路交通標線指示，員警乃依道
    路交通管理處罰條例第六十條第二項第三款之規定，製單舉
    發，經核尚無不合，爰依上開法條裁處異議人罰鍰新臺幣（
    下同）900 元，並依同條例第六十三條第一項之規定，對異
    議人記違規點數1 點等語。
二、異議意旨則略以：舉發照片固顯示「異議人駕駛車輛紅燈越
    線（停止線）停車」，惟推其原因，當係上開路口燈號變換
    過快所致。其次，衡諸異議人違規時間，該路段已少有人車
    ；參諸異議人車輛並非「整個車身」均已越過白線，暨異議
    人越線停車並未肇致交通事故發生，足見異議人之違規情節
    應屬輕微，按諸「微罪不舉原則」，員警當免予舉發，俾免
    招致民怨。更何況，類此違規情節，實屬比比皆是，員警亦
    未全數舉發，對照以觀，尤見本件舉發、裁罰之不公允。為
    此，乃於法定期間提起本件異議，並求為撤銷原處分等語。
三、按汽車駕駛人，駕駛汽車有不遵守道路交通標誌、標線、號
    誌之指示，而本章各條無處罰之規定者，處新臺幣九百元以
    上一千八百元以下罰鍰；汽車駕駛人有第六十條第二項第三
    款情形者（即駕駛汽車不遵守道路交通標誌、標線、號誌之
    指示），記違規點數一點，道路交通管理處罰條例第六十條
    第二項第三款、第六十三條第一項第一款分別定有明文。次
    按車輛面對圓形紅燈表示禁止通行，不得超越停止線或進入
    路口；停止線，用以指示行駛車輛停止之界限，車輛停止時
    ，其前懸部分不得伸越該線。本標線設於已設有「停車再開
    」標誌或設有號誌之交岔路口，鐵路平交道或行人穿越道之
    前方及左彎待轉區○○○○道路交通標誌標線號誌設置規則
    第二百零六條第一項第五款第一目、第一百七十條第一項亦
    分別規定甚明。又依道路交通安全規則第九十條規定，駕駛
    人駕駛汽車，應遵守道路交通標誌、標線、號誌之指示，並
    服從執行交通勤務之警察或依法令執行指揮交通及交通稽查
    任務人員之指揮。
四、經查：異議人駕駛之4159-KL 號自用小客車，於90年4 月27
    日夜間11時27分許，在安樂、崇德路口之「圓形紅燈」亮起
    時，係呈現如下狀態：(1)於「圓形紅燈」亮起已9.6 秒時，
    呈「前輪及四分之三個身車」超越停止線之狀態（後輪尚未
    過線）；(2)於「圓形紅燈」亮起已10.6秒時，呈「後輪」超
    越停止線之狀態。此業據本院職權向舉發單位即基隆市警察
    局調取舉發照片2 張查核無訛，並有舉發照片在卷可考，且
    為異議人所不否認（按：異議人雖具狀聲明異議，然稽其申
    訴書所載內容，異議人就舉發照片所呈現之上揭內容並無意
    見）。茲異議人駕駛4159-KL 號自用小客車，於前揭時、地
    遇「圓形紅燈」，竟率爾超越停止線，則其違反道路交通標
    誌標線號誌設置規則第二百零六條第一項第五款第一目之規
    定，不遵守道路號誌、標線之指示，事甚灼明。茲異議人固
    另執前詞，求為撤銷原處分，惟查：
  (一)標誌、標線、號誌之設置目的，在於提供車輛駕駛人及行人
    有關道路路況之警告、禁制、指示等資訊，以便利行旅及促
    進交通安全。此業經道路交通標誌標線號誌設置規則第二條
    揭示在案。又依道路交通安全規則第一百零二條第一項第十
    二款規定，汽車行駛至有號誌之交岔路口，遇有前行或轉彎
    之車道交通擁塞時，應在路口停止線前暫停，不得逕行駛入
    交岔路口內，致燈號轉換後，仍未能通過妨礙其他車輛通行
    ；考其立法意旨，亦係在避免路口壅塞，維持行車通暢，以
    確保車輛轉彎或繼續前進之安全。本諸前述交通法規之立法
    意旨，為求降低或免除廣大用路人無可預測之用路風險，駕
    駛人於途經路口之際，當有隨時注意以保持路口淨空之義務
    ；換言之，駕駛人遇交通擁塞場合者，固應依前揭規定，先
    於路口停止線前暫停，待前行或轉彎車道內之車輛完全駛離
    路口後，再繼續前進（道路交通安全規則第一百零二條第一
    項第十二款規定）；惟縱其所遇，係人車稀少之深夜路段，
    則仍有隨時注意車前狀況暨路口燈號變換之義務，而要非可
    徒憑己意任意駕駛！準此以言，異議人抗辯稱「因路口燈號
    變換過快始逾越停止線」云云，已非可圖免罰之事由，且益
    徵異議人並未隨時注意車前狀況暨路口燈號變換之可責。
  (二)異議人所指「微罪不舉」原則，實乃刑法違法性所應考量；
    換言之，即係以科處刑罰為其前提，藉以探討「該當構成要
    件」之犯罪行為，可否例外而不賦與一定之刑事處罰。是異
    議人以「微罪不舉原則」為其圖免罰之事由，顯係就本起交
    通違規事件之處罰性質（行政處罰，非刑事處罰）有所誤認
    ，合先指明。又行政機關為履行法定行政任務，就「該當秩
    序要件」之違法行為（即「違反行政罰有關禁止或誡命規定
    之行為」），本於行政行為之「法定原則」，固應依法舉發
    、裁罰；惟因上揭違反行政罰規定之違法行為，或因其行為
    態樣之不法內涵甚微，或因其另伴隨有追求公益之目的在內
    ，本於行政機關所追求之「合義務性之裁量」，即不宜一律
    奉諸「法定原則」而依法處罰。德國、奧地利有鑑於此，乃
    率先明文允許行政機關本於「合義務性之裁量」，就少數特
    定不法內涵甚微之行為態樣或另伴隨有追求公益目的之違規
    行為，可例外的不予舉發、處罰。此即所謂之行政「便宜原
    則」。至我國雖暫無類此之明文規範（我國行政罰法迄未經
    立法院三讀通過），然衡諸「便宜原則」實為我國學界通說
    所咸認之行政罰一般法律原則，本院亦不宜逕自排除此項原
    則之援用審酌。惟本院細稽異議人所陳理由，異議人違規之
    原因，不外係「該處路口燈號變換過快致其未能及時穿越路
    口」。由此以觀，異議人違規之動機、目的，已顯與「因伴
    隨追求公益目的而可予免罰」之情節迥異；其次，「車輛面
    對圓形紅燈表示禁止通行，不得超越停止線」之規定，旨在
    避免路口壅塞，以維持行車通暢，並確保車輛轉彎或繼續前
    進之安全，俾期降低廣大用路人不可預測之用路風險，此業
    經本院闡述如前。準此以言，駕駛人保持路口淨空義務之首
    重者，實乃「風險之控管」，而非「實害之發生」；申言之
    ，實害（交通事故）發生與否，既非駕駛人得持以解免「隨
    時注意車前狀況暨燈號變換義務」之事由，亦不能減低駕駛
    人違反注意義務之違規行為之不法內涵。蓋駕駛車輛使用道
    路雖屬社會發展所容認之行為，然因其隱藏相當程度之風（
    危）險，是自有責令各該用路人瞭解並遵守相關用路規範之
    必要，否則，無以達成維護用路安全以降低用路風險之目的
    。又各該用路人既有協同維護用路安全之義務，則駕駛人尤
    不應以「違規時段少有人車」、「並非全部車身均已越過白
    線」，乃至「並未肇生交通事故」等情詞，以圖免或降低其
    注意義務，遑論以此動搖違反注意義務所衍生之不法內涵！
    綜上勾稽以觀，已堪認本件違規事實核非「少數特定不法內
    涵甚微之行為態樣」可類比，亦非「另伴隨有追求公益目的
    之違規行為」可同視；基此，舉發單位以異議人不遵守道路
    交通標線指示為由，依法製單舉發，再由原處分機關據以為
    適法之裁罰，核與行政機關所追求之「合義務性裁量」無違
    ；異議人以「違規時段少有人車」、「並非整個車身均已越
    過白線」、「尚未肇生交通事故」等情詞，抗辯稱本件應免
    予舉發云云，顯乏其適據。
  (三)行政機關在作成行政行為之時，對於相同或有同一性之事件
    ，若無正當理由，固應受其行政慣例或先例之拘束，此即行
    政法上由「平等原則」推導而出之「行政自我拘束原則」；
    惟人民只有在行政慣例或行政先例「合法」之情形下，始有
    主張「行政自我拘束原則」之餘地。蓋人民對於行政機關不
    法之行為，並無請求權而言，即人民並未享有「不法」之「
    平等權」！茲本案異議人既查有違規事實在先，則就令舉發
    單位囿於人力或其他因素，而不能或未曾就類此違規情節全
    數舉發，然異議人仍非得持以主張應一併免罰；易言之，異
    議人違規事實既屬明確，即不容異議人藉詞其他人未經舉發
    為由，主張行政機關亦不能對之為適法之舉發暨裁罰。據此
    ，異議人辯稱：類此違規情節，實屬比比皆是，員警亦未全
    數舉發，對照以觀，尤見本件舉發、裁罰之不公允云云，尚
    與原處分機關所為之本起裁罰究否適法、妥當不生關聯。
五、綜上研析，異議人所辯，洵無足採；本件事證明確，異議人
    於前揭時、地，遇「圓形紅燈」，竟率爾超越停止線，違反
    道路交通標誌標線號誌設置規則第二百零六條第一項第五款
    第一目之規定，不遵守道路號誌、標線指示之違規事實，洵
    堪認定。從而，原處分機關援引首揭規定裁處異議人罰鍰
    900 元，並記違規點數1點，並無不當；異議人執前詞求為
    撤銷原處分，即無理由，應予駁回。
六、據上論斷，應依道路交通案件處理辦法第十九條，裁定如主
    文。
中　　華　　民　　國　　94　　年　　9 　　月　　6 　　日
                  交通法庭法　官　王慧惠
以上正本證明與原本無異。
對於本件裁定如有不服，應於收受送達後5 日內，向本院提出抗
告書狀，敘述抗告之理由，抗告於臺灣高等法院。
中　　華　　民　　國　　94　　年　　9 　　月　　6 　　日
                          書記官　王一芳
